【裁判字號】    93,上訴,892
【裁判日期】    950321
【裁判案由】    貪污等
【裁判全文】
臺灣高等法院臺中分院刑事判決       93年度上訴字第892號
上  訴  人
即  被  告  壬○○
選任辯護人  羅豐胤  律師
            蔡素惠  律師
            林志忠  律師
被      告  丁○○
選任辯護人  周平凡律師
上列上訴人因貪污等案件，不服臺灣南投地方法院93年度訴字第
71號中華民國93年4月15日第一審判決（起訴案號：臺灣南投地
方法院檢察署92年度偵字第1154號、第1502號），提起上訴，本
院判決如下：
      主  文
原判決關於壬○○、丁○○部分撤銷。
壬○○共同依據法令從事公務之人員，對於違背職務之行為，收
受賄賂，處有期徒刑拾壹年，所得之賄賂新台幣拾萬元，應予追
繳沒收，如全部或一部無法追繳時，以其財產抵償之，褫奪公權
陸年。
丁○○共同與依據法令從事公務之人員，對於違背職務之行為，
收受賄賂，處有期徒刑拾年陸月，所得之賄賂新台幣拾萬元，應
予追繳沒收，如全部或一部無法追繳時，以其財產抵償之，褫奪
公權陸年。
    事  實
一、壬○○為南投縣政府警察局埔里分局刑事組之刑事偵查小隊
    長，負責偵查刑事犯罪等業務，為依據法令從事公務之人員
    。民國（下同）90年6月17日11時許，壬○○率同該組偵查
    員曹國隆、溫信忠、馬沂芳三人，前往埔里鎮○○里○○路
    ○段164巷38號4樓509號房逮捕通緝犯曾智彥，並同時查獲戊○○（行賄罪業經原審判處有期徒刑五月，褫奪公權一年確
    定），且於現場扣得吸食器1組、空夾鏈袋等相關施用毒品
    證物，因認曾智彥、戊○○均涉有施用毒品罪嫌，悉將其二
    人帶回埔里分局偵辦，續由溫信忠對曾智彥製作警詢筆錄並
    採集尿液（尿液採集代號90153），該局女警藍雪惠則採集
    戊○○尿液，由曹國隆對戊○○製作警詢筆錄。於詢問程序
    終結，因曾智彥屬通緝犯，且供述扣案施用毒品之器具為其
    所有，於值班員警陳進添製作移送書後，逕移送臺灣南投地
    方法院地檢署偵辦，並將其尿液檢送南投縣政府衛生局檢驗
    。而同遭逮捕之戊○○，因非現行犯，且證據不足而釋回，
    曹國隆即將戊○○之警詢筆錄、採集之尿液交予小隊長壬○○，俟驗尿結果再行處置。同日15時許，返家後之戊○○將
    上情告訴胞妹庚○○，庚○○告以透過綽號「登分」之丁○○轉交賄款予壬○○為其調換尿液，即得免除戒治處分之執
    行，戊○○聞悉，隨即電請丁○○協助，獲丁○○允以新台
    幣（下同）10萬元之代價幫其換取被警查獲所採之尿液。戊○○於同日17時許，騎乘機車至埔里鎮和平郵局以金融卡提
    領3萬元，連同其已準備之2萬元，合計5萬元交付駕車在該
    處等候之丙○○轉交予丁○○；於二、三天後戊○○再由庚○○陪同至丁○○住處門口，由庚○○交付5萬元予丁○○
    。丁○○遂於不詳時地，將10萬元賄款交付壬○○收受，二
    人即基於共同湮滅證據之犯意聯絡，推由壬○○違背職務，
    未將戊○○之尿液移送南投縣政府衛生局鑑驗。約十日後，
    戊○○電詢丁○○本案情形，丁○○即表示「可以放心，錢
    已經交給壬○○，尿液已經被調換了」等語。迨91年10月9
    日，案外人丙○○、庚○○於臺灣南投地方法院91年度訴字
    第587號被訴販賣毒品案件審理時，證述戊○○於一年多前
    曾透過丁○○向壬○○行賄而免於強制戒治處分執行，承審
    法官爰依職權告發，嗣經偵查單位調閱南投縣警察局埔里分
    局之90年度之「毒品採尿編號簿」、「戊○○之警詢筆錄」
    ，果均不翼而飛。並經檢察官指揮法務部調查局南投縣調查
    站偵辦，戊○○即於該站人員及檢察官訊問時，自白其犯罪
    事實。
二、案經臺灣南投地方法院函送臺灣南投地方法院檢察署檢察官
    指揮南投縣政府警察局、法務部調查局南投縣調查站移送臺
    灣南投地方法院檢察署檢察官偵查起訴。
    理  由
一、訊據上訴人即被告（以下簡稱被告）壬○○、丁○○均矢口
    否認上揭犯罪事實，壬○○辯稱：戊○○為渠等查獲後，因
    非現行犯，尿液交由製作筆錄之曹國隆保管處理，有無送驗
    ，伊不清楚。伊認識丁○○係埔里分局列管流氓，並未交往
    ，亦無收受戊○○轉託丁○○交付賄款10萬元之情事，詹女
    筆錄及尿液應是於分局搬遷時遺失云云。被告丁○○辯稱：
    伊認識壬○○，但並不熟識，只知其綽號為「長腳」，伊至
    地檢署偵訊時，與戊○○係第一次碰面，不認識戊○○，遑
    論代收、代轉10萬元賄款予壬○○云云。其等選任辯護人均
    辯稱：戊○○就先後如何提領、交付各5萬元予丁○○之情
    節所供前後不一，且與庚○○之證詞亦不符合；而戊○○10
    萬元賄款之來源亦甚可疑，其等證詞均難採信；縱認戊○○
    有交付10萬元予被告丁○○，然並無任何證據足以證明丁○○有將10萬元轉交予被告壬○○，戊○○之尿液未送驗及相
    關之簿冊遺失有多種可能，被告壬○○至多僅應負保管疏失
    之行政責任，不能因此即推論其應負違背職務收受賄賂罪。
    被告丁○○之選任辯護人另辯稱：測謊報告設題不清，被告
    有誤答之可能，難以採信；被告丁○○並未收受戊○○交付
    之10萬元，退萬步言，縱認有收受該10萬元，至多僅成立行
    賄罪之共同正犯，或有可能成立詐欺或侵占罪，斷無可能成
    立違背職務收賄罪之共同正犯云云。
二、惟查：
  (一)上揭被告戊○○如何於90年6月17日11時許，為埔里分局刑
    事組小隊長壬○○率同員警溫信忠、曹國隆、馬方沂等人，
    在南投縣埔里鎮○○里○○路○段164巷38號4樓509號房逮捕
    回埔里分局，並由員警曹國隆製作警詢筆錄、藍雪惠負責採
    尿等情，迭據被告戊○○於警詢、調查員調查、偵查及原審
    審理中供述明確（見92年偵字第1154號偵查卷第23頁、第
    157 頁、92年偵字第1502號偵查卷第24頁、本院卷第122頁
    至第127頁），核與證人曹國隆、溫信忠於原審審理中（見
    原審卷第95至第97頁、第104頁、第105頁）、及證人藍雪惠
    於警詢時（見92年偵字第1504號偵查卷第39頁）證述之情節
    相符，並有埔里分局刑案流水編號簿影本附卷可參（見92年
    偵字第1504號卷第63頁），被告戊○○就此部分之自白與事
    實相符，堪以採信。
  (二)被告戊○○為警採尿後返回住處，經庚○○建議，透過電話
    聯繫丁○○，戊○○即於當日下午，至埔里鎮第三市場郵局
    ，自埔里郵局帳號010949帳號（實際上其內存款多屬其胞妹
    詹雅惠所有）提領現金3萬元，連同其自籌之現金2萬元，提
    領後交給駕車在郵局旁等候之丙○○轉交丁○○；約二、三
    日後，並由庚○○陪同，攜帶向其胞姐己○○借得之5萬元
    ，前往埔里鎮育英國小附近丁○○住處門口，由庚○○交付
    5萬元予丁○○等情，已據被告戊○○於本院審理中以證人
    身分證述甚詳（見本院卷二第20、21、26至29頁），核與其
    歷次於警詢、調查、原審審理中所供述之主要情節相符（就
    10萬元分二次，在郵局前及丁○○住處附近各交付5萬元）
    ，且證人庚○○於原審亦結證稱：「我有陪我姊姊戊○○去
    過（丁○○住處附近巷口）一次，當時我在樓下等」等語（
    見原審卷第82頁）；證人詹小玟於原審審理中結證稱：90年
    夏天，戊○○有向伊借5萬元，當時沒有說借錢的目的，當
    時因伊標到會，所以身邊有錢等語（見原審卷第89、90頁）
    ，於本院審理中亦為相同之證述（見本院卷二第15、16頁）
    ；而90年6月17日當天，戊○○確曾至郵局以金融卡提領3萬
    元，有埔里第三市場郵局客戶歷史交易清單1紙（見本院卷
    一第87頁）附卷可稽，益徵證人戊○○於本院所證非虛。至
    證人丙○○、庚○○於本院審理中均否認轉交賄款予丁○○
    ，並均證稱因壬○○查獲其等吸毒、販毒案件，其等於原審
    另案審理中始挾怨誣指被告壬○○云云，均係事後迴護之詞
    ，不足採信。
  (三)戊○○於警詢及調查站以被告身分接受詢問時，雖先供稱二
    次交付5萬元時均係其自己交給丁○○，後改稱第二次由庚○○陪同前往云云（見92年偵字第1502號偵查卷第24頁、第
    1154號偵查卷第24頁）；然於原審及本院審理中以證人身分
    具結後，均明確證稱：第一次在埔里郵局領錢後，交給丙○○轉交丁○○，第二次則由庚○○陪同至丁○○住處門口，
    由庚○○交付5萬元等語明確；證人戊○○且於本院審理中
    證稱：「（選任辯護人問：妳為何在警、偵訊中說當天錢是
    交給丁○○？）因為錢有經過我妹妹及她男朋友（丙○○）
    ，這樣我怕會牽連到我妹妹及她男朋友。」等語（見本院卷
    二第20頁），足見證人戊○○當時於警詢、調查中係以行賄
    罪之被告身分接受詢問，因擔心牽扯到妹妹庚○○及其妹男
    友丙○○成為行賄罪之共犯，故供詞均稱伊直接交錢予丁○○，而明顯有所保留；然於原審及本院審理中均係以證人身
    分接受詰問，其如作虛偽證述，可能涉犯偽證罪，將因偽證
    罪而有被判處7年以下有期徒刑之可能，衡情自以其於原審
    及本院具結後之證詞為可信。至證人詹雅惠於「九二一大地
    震」後，因房屋倒塌貸款尚未付清，擔心存款遭銀行扣押，
    而將錢存入其姊戊○○之埔里郵局帳號01949帳號，與戊○○共同使用該存摺，90年6月間其內雖有30多萬元，但大部
    分為詹雅惠所有等情，業據詹雅惠於本院審理中結證明確（
    見本院卷二第11至13頁），核與證人戊○○於隔離訊問後所
    證相符；而戊○○向其姊詹小玟借五萬元之情形，亦據詹小
    玟於本院結證屬實，已如前述，則證人戊○○10萬元之賄款
    來源均有所依據，是辯護人辯稱該資金來源有所疑問，自不
    足採信。
  (四)按測謊鑑定，係依一般人在說謊時，會產生遲疑、緊張、恐
    懼、不安等心理波動現象，乃利用測謊儀器將受測者之上開
    情緒波動反應情形加以紀錄，用以判別受測者供述之真實性
    ，倘受測者愈想壓抑其謊言所產生之情緒，則在測謊儀器上
    愈會產生明顯之情緒波動反應；反之，則無此不實之波動反
    應。從而測謊鑑定結果，如就否認犯罪有不實之情緒波動反
    應時，雖僅得供審判上之參酌，而不得採為有罪判決之唯一
    憑據。然若證人指證被告犯罪之證述，經測謊並無任何不實
    之情緒波動反應，或證人有利於被告之供述，經測謊呈不實
    之情緒波動反應時，則非不可以該測謊鑑定之結果與各該證
    人之證言及其他調查證據之結果，相互印證，而就各該證人
    之證言分別為可否採納之認定。故測謊鑑定之結果，如否認
    犯罪有不穩定之情緒波動反應，雖不能為有罪判決之唯一證
    據，但非無證據能力，仍得供裁判之佐證。至其證明力如何
    ，事實審法院自得依職權自由判斷之（最高法院91年度台上
    字第359號、90年度台上字第2145號判決意旨參照）。本件
    委請內政部刑事警察局針對被告丁○○及證人戊○○進行測
    謊，經鑑定人以Polygraph儀器以區域比對法（ZCT）測試，
    量化分析結果，受測人丁○○對於本案並未完全說實話；分
    析測試圖譜，受測人丁○○對於下列問題呈不實反應：「(1)
    有關本案你有沒有拿到這兩個姊妹任何一個的錢？答：沒有
    。(2)你有沒有曾經拿到這兩個姊妹任何一個的錢？答：沒有
    。」。受測人戊○○於測前會談對本案陳述有拿金錢作為處
    理尿液（換取或銷毀）之代價，經以Polygraph儀器以區域
    比對法（ZCT）測試，量化分析結果，對於下列問題並無不
    實反應：「(1)妳有沒有拿錢出來作為本案（換取或銷毀尿液
    ）的代價？答：有。(2)你有沒有拿10萬出來作為本案（換取
    或銷毀尿液）的代價？答：有。」，有該局94年7月26日刑
    鑑字第0940113066號測謊鑑定書一份附卷足憑（見本院卷二
    第134至141頁）。而內政部警政署刑事警察局統一指揮、監
    督全國刑事警察執行任務，並設有鑑識科掌理包括關於罪證
    之檢驗與鑑定，其中更設有測謊組，職司有關測謊技術之研
    究與實驗等事項，且所屬人員均須經過考試、訓練，以培養
    其專業之知識技能，況本院亦檢送本案相關卷證供鑑定人參
    考，鑑定人對案情當有深入瞭解，且本案鑑定人乙○○為大
    學鑑識系畢業，從事鑑定工作10年，亦據鑑定人乙○○於本
    院審理中結證明確；且該測謊鑑定書已就本案送件資料、測
    謊鑑定說明書、測謊圖譜分析量表、測謊圖譜、儀器測試具
    結書詳加記載。又測謊鑑定之編題係屬專業範疇，無法對本
    院所列問題一一測試，有該局94年5月17日刑鑑字第0940071
    599號函在卷（見本院卷二第130頁）。鑑定人乙○○復證稱
    ：「（選任辯護人問：有關被告丁○○Ｒ5、Ｒ7的命題，如
    果被告丁○○有其他原因收到兩個姊妹其他一個人的錢時，
    這個時候他回答：沒有，是否會有呈現不實的反應？）因為
    本案，我們會跟他談就是有關本案件，基本上要完全符合意
    思，在受測試時我們會問是否瞭解題目的意思。Ｒ5就是有
    關本案。」等語（見本院卷二第204頁），是鑑定人既於測
    前會談及測試中，均已讓受測人充分了解係就「本案」測試
    ，受測人自無誤會題意之可能，從而辯護人辯稱測謊試題不
    完整，及受測人因不了解題意而有誤答之可能，所為鑑定不
    足採信。惟綜上分析，足徵該報告書具有相當之專業性、公
    正性，就上開問題之鑑定與客觀事實相符，其鑑定結果堪以
    採信。
  (五)再證人曹國隆對被告戊○○製作警詢筆錄後，連同戊○○採
    集之尿液送交被告壬○○，業據證人曹國隆於原審審理中證
    述明確（見原審卷第95、96頁），同日戊○○與曾智彥，雖
    併為警採集尿液，但僅於曾智彥隨案移送時，將其尿液（代
    號90153號）送驗，亦據證人陳進添於警詢時（見92年偵字
    第1154號偵查卷第61頁）證述屬實。另同時查獲之犯嫌若採
    集尿液，其尿液採集代號之編號，順序上應屬前後連號等情
    ，並據證人溫信忠於原審審理中證述甚詳（見原審卷第105
    頁），則同日為警查獲之曾智彥，其尿液代號既為90153號
    ，被告戊○○為警採集之尿液代號，為90154號應可認定。
    然編號90154代號之尿液，南投縣政府衛生局並未受理檢驗
    等情，有南投縣政府衛生局92年3月27日投衛局檢字第
    092000453 5號函附卷可參（見法務部調查局南投縣調查站
    卷第69頁）。而偵查中經檢察官向南投縣警察局埔里分局調
    閱90年度施用毒品採尿之流水編號對照簿冊，經該局函覆以
    該局刑事組90年度採尿對照簿已遺失等情，亦有該局92年6
    月9日投埔警刑字第0920011969號函附卷可證（見92年度偵
    字第1154號偵查卷第64頁）。
  (六)同因施用毒品案件為被告壬○○於90年6月21日查獲之案外
    人涂瑞呈，當日由曹國隆員警製作警詢筆錄後，並將尿液送
    交被告壬○○保管，被告壬○○於同月28日送請南投縣政府
    衛生局檢驗等情，為其於調查時供承不諱（見92年偵字第11
    54號偵查卷第137頁），並有涂瑞呈警訊筆錄（見南投縣調
    查站卷第61頁）、南投縣衛生局尿液檢驗單（見同上卷第62
    頁）附卷可參，則為被告壬○○較晚緝獲之毒品案件所採尿
    液，既已於同月28日送驗，查獲（同月17日）在前之戊○○
    尿液卻無檢驗記錄，是被告壬○○辯稱上開尿液可能因埔里
    分局臨時辦公室處所狹窄、擁擠，未妥善存放遺失，或辦公
    處所遷移時遺失云云，有違常情，均非可採。
  (七)本件案情之揭露，係因案外人丙○○、庚○○於原審91年度
    訴字第587號其等被訴販賣毒品案件審理時，供述被告壬○○執法過程涉及不法，有收賄後調換尿液之舉，經原審函送
    檢察官偵查，有原審91年度訴字第587號審理筆錄、告發函
    附卷可稽（見92年度偵字第1154號偵查卷第2、5、17頁），
    是被告二人上揭犯行，既非被告戊○○主動告發，且如實指
    證，猶需因此行賄犯行，受罪刑之宣告，衡情自無誣攀被告
    壬○○、丁○○之必要。是被告壬○○以被告戊○○、證人
    庚○○等人多次因毒品犯行遭其查獲，為此，可能設詞構陷
    報復云云，所辯亦無足採。
  (八)綜上所述，戊○○為免戒治處分之執行，透過被告丁○○轉
    交賄賂10萬元予被告壬○○，冀以調換其尿液，免除戒治處
    分執行之情，既經證人戊○○於警偵審中證述明確，其10萬
    元資金之來源，核與證人辛○○、詹小玟所證相符，並有郵
    局之交易紀錄足資佐證，且測謊結果，被告丁○○就有無收
    取10萬元所供呈不實反應，而證人戊○○就有拿出10萬元作
    為本案之代價則無不實反應，更足印證被告戊○○所證與事
    實相符，至堪採信。又當日所採集之戊○○之尿液係被告壬○○所保管，事後果未送驗，嗣經偵查機關查詢查獲當日相
    關筆錄、尿液對照表等事證，亦均不翼而飛，益徵被告壬○○確有與被告丁○○共犯本案。是選任辯護人所辯被告丁○○僅止於涉犯共同行賄、詐欺或侵占罪云云，不足採信。本
    件事證明確，被告二人上開犯行，均堪以認定。被告丁○○
    於最後言詞辯論時遞狀聲請傳喚證人曾香茹，核無必要，爰
    不為傳喚。另被告二人所為本件犯行係於行為後1年2個多月
    ，因案外人丙○○之檢舉始行爆發，於警偵審中因被告丁○○、壬○○均始終否認犯行，故就被告丁○○於何時、何地
    交付10萬元賄款予被告壬○○，就此部分實難查考，附此敘
    明。
三、被告壬○○、丁○○行為後，貪污治罪條例業經修正，其中
    第4條第1項第5款，條文內容、刑度，均未更動，同法第11
    條第2項增列處罰行賄外國公務員等行為之規定，原第2項則
    移列同條第3項，條文內容完全相同，並經總統於92年2月6
    日公布，並無何有利或不利之情形，不生刑法第2條第1項之
    比較適用，應逕依修正後之新法處斷。查被告壬○○為南投
    縣警察局埔里分局刑事組之刑事偵查小隊長，係依據法令從
    事公務之人員，收受丁○○代為收取之賄款後，未將被告戊○○之尿液送驗，核其所為，係犯貪污治罪條例第4條第1項
    第5款對於違背職務上之行為，收受賄賂罪及刑法第165條湮
    滅證據罪。被告丁○○收取賄款後，轉交被告壬○○，被告
    丁○○雖非經依法令從事公務之人員，惟其就上開收受賄賂
    及湮滅證據之行為，與被告壬○○有犯意聯絡及行為之分擔
    ，均為共同正犯，應依貪污治罪條例第3條之規定，亦應適
    用同條例第4條第1項第5款之罪及刑法第165條湮滅證據罪處
    斷。被告等所犯上開二罪，有方法結果之牽連關係，應依刑
    法第55條從一重之貪污治罪條例第4條第1項第5款對於違背
    職務上之行為，收受賄賂罪處斷。原審判決予以論罪科刑，
    固非無見，惟原判決事實欄已敘及被告等湮滅證據之行為，
    於理由欄中漏未說明被告等二人另犯湮滅證據罪，即有疏誤
    。被告壬○○、丁○○上訴意旨仍執前詞否認犯罪，指摘原
    判決不當，雖均無理由，惟原判決既有上開可議之處，自應
    由本院將原判決撤銷改判。爰審酌被告壬○○身為追訴犯罪
    之執法人員，竟貪贓枉法，於取得賄款後，未將戊○○尿液
    送驗，嚴重敗壞法紀，情節嚴重；被告丁○○充當白手套，
    代為收取賄款，助長不法，暨其等犯罪之動機、目的、手段
    、所生之危害、犯罪後仍一再否認犯行等一切情狀，各量處
    如主文所示之刑，並依法宣告褫奪公權。另被告壬○○、丁○○所得之賄賂10萬元，應予追繳沒收，如全部或一部無法
    追繳時，以其財產抵償之。
據上論斷，應依刑事訴訟法第369條第1項前段、第364條、第299
條第1項前段，貪污治罪條例第2條前段、第3條、第4條第1項第
5款、第17條、第10條第1項、第2項，刑法第11條、第28條、第
165條、第55條、第37條第2項，判決如主文。
本案經檢察官甲○○到庭執行職務。
中    華    民    國    95    年    3     月    21    日
                刑事第十庭  審判長法  官  林  照  明
                                  法  官  蔡  名  曜
                                  法  官  唐  光  義
上列正本證明與原本無異。
如不服本判決應於收受送達後十日內向本院提出上訴書狀，其未
敘述上訴之理由者並得於提起上訴後十日內向本院補提理由書（
均須按他造當事人之人數附繕本）。
                                  書記官  王  麗  珍
中    華    民    國    95    年    3     月    29    日
                                                      Ｆ


司法院資訊處製作；財團法人民間司法改革基金會備份。
